臺灣新竹地方法院民事裁定　九十年度家聲字第八三號
　　聲　請　人　甲○○
右當事人間聲請認定遺囑事件，本院裁定如左：
    主      文
聲請駁回。
聲請費用由聲請人負擔。
    理      由
一、聲請意旨略以：第三人即立遺囑人涂文軒，民國○○年○○月○日生，國民身分
    證統一編號：Ｚ000000000號，於九十年九月四日病逝於國軍新竹醫院
    ，第三人涂文軒於病逝前一日，病情危急時，曾指定鍾正煜及張世洪二位為遺囑
    見證人，口授遺囑內容，由鍾正煜將遺囑意旨據實作成筆記，經立遺囑人認可無
    誤，即由鍾正煜及張世洪二位見證人簽名，符合民法第一千一百九十五條第一款
    口授遺囑之要件。又第三人涂文軒為大陸來台之榮民，在台並無親屬，其在大陸
    有無親屬，無從判定，親屬會議並無法召開，是以本件口授遺囑顯然無法提經親
    屬會議認定，而依民法第一千一百九十七條、第一千一百三十二條有聲請法院認
    定之必要。第三人涂文軒於遺囑中表示：「本人為一介榮民，無不動產，名下存
    款財物及身後安葬事宜均委由姪女甲○○全權處理」，則聲請人顯為涂文軒之受
    遺贈人，其為本件口授遺囑之利害關係人，應堪認定，爰依民法第一千一百三十
    二條第二項聲請本院認定本件口授遺囑云云。
二、按口授遺囑，應由見證人中之一人或利害關係人，於為遺囑死亡後三個月內，提
    經親屬會議認定其真偽。對於親屬會議之認知如有異議者，得聲請法院判定之。
    依民法之規定應開親屬會議時，由當事人、法定代理人或其他利害關係人召集之
    。親屬會議不能召開或召開有困難時，依法應經親屬會議處理之事項，由有召集
    權人聲請法院處理之。親屬會議經召開而不為或不能決議時，亦同，民法第一千
    一百九十七條、第一千一百二十九條、第一千一百三十二條第二項定有明文。而
    前開所謂認定，係指確定口授遺囑之真偽而言，亦即審查口授遺囑是否出於遺囑
    人之真意。此在親屬會議不能召開或召開有困難，由有召集權人依民法第一千一
    百三十二條之規定，聲請法院認定口授遺囑之真偽時，亦僅係由法院處理依法應
    經親屬會議處理之事項，則法院應就該遺囑是否出於遺囑人之真意為認定。經查
    ：第三人涂文軒於民國九年十一月一日出生於大陸地區湖北省光化縣，於九十年
    九月四日死亡之事實，有戶籍謄本乙紙在卷可稽，而第三人涂文軒為大陸來台之
    榮民，在台並無其他親屬之事實，業據聲請人陳述明確，亦據證人鍾正煜、張世
    洪結證屬實，且依前開全戶戶籍謄本所載，涂文軒並無娶妻，亦無其他親屬與其
    同住，從而應認親屬會議不能召開。而依聲請人所提出欲認定真偽之遺囑所載：
    「本人為一介榮民，無不動產，名下存款財物及身後安葬事宜均委由姪女甲○○
    全權處理」，則聲請人為涂文軒處理遺產及安葬事宜之人，為本件口授遺囑之利
    害關係人，即為民法第一千一百二十九條所稱之利害關係人，自得依同法第一千
    一百三十二條第二項之規定聲請法院認定口授遺囑之真偽。
三、次按遺囑人因生命危急或其他特殊情形，不能依其他方式為遺囑者，得由遺囑人
    指定二人以上之見證人，並口授遺囑意旨，由見證人中之一人，將該遺囑意旨，
    據實作成筆記，並記明年、月、日，與其他見證人同行簽名之方式口授遺囑，民
    法第一千一百九十五條第一款定有明文。聲請人雖主張第三人涂文軒於病逝前一
    日，病情危急時，曾指定鍾正煜及張世洪二位為遺囑見證人，口授遺囑內容，由
    鍾正煜將遺囑意旨據實作成筆記，經立遺囑人認可無誤，即由鍾正煜及張世洪二
    位見證人簽名，符合民法第一千一百九十五條第一款口授遺囑之要件云云。惟查
    ：聲請人所主張系爭口授遺囑做成當日即九十年九月三日，第三人涂文軒並未指
    定鍾正煜、張世洪二人為見證人，亦未口授遺囑意旨，再由見證人中之一人將該
    遺囑意旨作成筆記，而係鍾正煜、張世洪二人主動幫第三人涂文軒寫遺囑，書寫
    後再唸遺囑內容與第三人涂文軒，但無法確知涂文軒是否知悉鍾正煜所書寫系爭
    遺囑之內容之事實，業據證人鍾正煜證稱：九十年九月三日時涂文軒並沒有口授
    遺囑的內容，當時雖有意識，但已經說話不清楚，他知道要寫遺囑的事情，也動
    筆要寫，但沒有辦法寫，也已經沒有辦法指定其等為見證人。其之所以幫涂文軒
    寫遺囑是因為之前曾說過如果往生的話要將遺產由聲請人處理，所以其主動幫他
    寫遺囑。當天他知道其等去看他，寫完後其等有唸遺囑給他聽，他聽是有聽，但
    已經意識不清所以也不知道有沒有聽到，對於內容也不是很清楚等語。證人張世
    洪則證稱：九月三日當天，涂文軒只是要由聲請人處理遺囑內容的意思，但沒有
    指定由其等寫下來，是其等主動幫他寫的，寫完遺囑後聲請人的姊姊有唸給他聽
    ，他也回答說可以，但其沒有辦法認定他有沒有認可遺囑內容等語。聲請人雖主
    張遺囑內容係經涂文軒講完後馬上記載云云，然顯與前開證人所述情節不符，聲
    請人復為前開遺囑指定處理遺產等事宜之人，具有相當之利害關係，其所主張尚
    難遽信。從而系爭名為遺囑之文書既非第三人涂文軒當場口授後，由鍾正煜據其
    所述而據實記載，其內容經告知涂文軒後，亦無法確知其是否知悉前開遺囑之內
    容，則尚難遽認前開遺囑內容係出於第三人涂文軒之真意，亦不符民法第一千一
    百九十五條第一款口授遺囑之要件，亦難認系爭文書係屬口授遺囑。聲請人聲請
    本院認定前開口授遺囑，即無理由，應予駁回。
四、依非訟事件法第八條第一項前段，裁定如主文。
中　　　華　　　民　　　國　　九十一　　　年　 　四　 　月　　二十二　　日
                                  臺灣新竹地方法院民事第一庭
~B法　　　官　張宏節
右為正本係照原本作成。
如對本裁定抗告須於裁定送達後十日內向本院提出抗告狀。
~B法院書記官　林美足
中　　　華　　　民　　　國　　九十一　　　年　 　四　 　月　　二十二　　日
